【裁判字號】    95,台上,2864
【裁判日期】    951215
【裁判案由】    侵權行為損害賠償
【裁判全文】
最高法院民事判決            九十五年度台上字第二八六四號
上   訴   人  甲○○
訴 訟代理 人  陳益盛律師
              陳世偉律師
被  上訴  人  乙○○
              丙○○
              丁○○
              戊○○
上列二人共同
訴 訟代理 人  葉海萍律師
上列當事人間請求侵權行為損害賠償事件，上訴人對於中華民國
九十三年二月二十四日台灣高等法院判決（九十年度重訴字第三
五號），提起上訴，本院判決如下：
    主  文
原判決關於駁回上訴人其餘之訴暨該訴訟費用部分廢棄，發回台
灣高等法院。
    理  由
本件上訴人主張：被上訴人乙○○夥同已死亡之洪清良及王裕慶
、劉偉傑、丙○○（上述三人下稱王裕慶等三人）於民國八十一
年間向伊詐騙新台幣（下同）二千一百萬元之事實，業經台灣台
北地方法院（下稱台北地院）檢察署提起公訴，並經台北地院八
十四年度易字第六九七八號、原法院八十八年度上易字第二一一
七號刑事判決判處徒刑在案（其中乙○○部分因其在逃，故未審
結）。其中王裕慶等三人應賠償伊部分，業經另案判決確定。刑
事共犯中之洪清良（即被上訴人丁○○、戊○○、丙○○之被繼
承人，此三人下稱丙○○等三人），因於刑事判決前之八十三年
十二月十日死亡，未受有罪判決，然其共同侵害伊之事實，已於
前開刑事判決中確認，洪清良有詐騙伊之行為亦堪認定。本件共
同侵權行為人洪清良已死亡，丙○○等三人為其繼承人，依民法
第一千一百四十八條、第一千一百五十三條第一項規定，應就洪
清良之債務負連帶責任。另因本件犯罪事實於檢察官起訴時，尚
不確定，並受限於偵查不公開原則，伊實無從得知洪清良之犯行
，直至九十年十一月間，伊始知悉洪清良雖未獲判刑但其行為係
侵權行為，隨即於九十年十一月二十八日向法院為假扣押之聲請
，距伊提起本件訴訟暨追加丙○○等三人為被告之時，未逾二年
期限，縱認有民法第一百九十七條第一項短期時效之適用，丙○
○等三人均因洪清良之侵權行為受利益，該時效完成後，伊仍得
本於同條第二項規定，依不當得利為請求等情，求為命被上訴人
連帶給付伊二千一百萬元，及其中一千八百萬元部分自八十一年
十月十四日起、其餘三百萬元部分自八十一年十月三十一日起，
均至清償日止，按年息百分之五計算利息之判決。
被上訴人丁○○、戊○○則以：依原法院八十八年度上易字第二
一一七號刑事判決所載，上訴人係與王裕慶等三人，乙○○洽購
坐落於台中市○○區○○段第二九三、二九三之一、二九四、二
九四之一、二九四之二號五筆土地（下稱系爭土地），於八十一
年十月十四日與乙○○簽訂土地買賣契約，並交付定金及頭期款
三千七百六十七萬二千元，洪清良完全沒有參與；又該判決雖載
有「實際所收現款均交由洪清良收執」云云，惟此係以乙○○所
供為據，而乙○○所供為卸責之詞，不應遽信；且上訴人於八十
四年已知有損害及賠償義務人，遲至九十一年八月二十日始對伊
訴請賠償，已罹二年時效，伊得拒絕給付等語，資為抗辯。
原審判命乙○○應給付上訴人二千一百萬元及自八十九年六月二
十五日起至清償日止，按年息百分之五計算之利息，駁回上訴人
其餘之訴，係以：上訴人主張八十一年九月間，乙○○從其岳父
魏登基處得知林武貴擁有系爭土地所有權，且系爭土地均位於都
市計畫後續發展區中，林武貴願以每坪十二萬元之價碼出售之訊
息，即與洪清良、王裕慶等三人共謀詐騙，並推由丙○○安排劉
偉傑扮中間人，丙○○扮買主，並由乙○○向林武貴表示，渠願
為林武貴仲介買賣上述土地，取得林武貴之委賣授權書，即對外
以地主之身分，再由劉偉傑慫恿上訴人前往系爭土地現場勘察，
並佯稱：該土地係屬都市計畫後續發展區之住宅用地，很有升值
潛力，地主願以每坪十八、九萬元出售云云，然因尚無買主，上
訴人不置可否，二日後，劉偉傑復詐稱：渠友王裕慶已覓妥買主
彰化縣二林鎮鎮長丙○○，願以每坪二十三萬元購買等語，上訴
人誤以為真而允諾代為仲介該五筆土地，遂由劉偉傑介紹上訴人
認識自稱地主身分之乙○○，乙○○諉稱系爭土地地主林武貴已
將該土地轉售予伊，伊為節省大筆土地增值稅，故未辦理過戶登
記手續，擬尋得買主後，再辦理過戶，另伊購買該土地尚欠林武
貴土地尾款二千多萬元，若上訴人欲仲介買賣該土地，須先預付
定金及土地頭款，以便渠抵付土地尾款及取得該土地之合法權狀
云云。上訴人因自有資金不足，劉偉傑乃主動表示願意出資二百
萬元合夥，並代其向王裕慶借款五百萬元，以堅定上訴人購買決
心。上訴人遂攜帶乙○○所交付之土地謄本等資料，偕劉偉傑同
至彰化縣二林鎮公所二樓之鎮長辦公室，與丙○○及王裕慶洽談
買賣之事，丙○○當場表達強烈購買意願，並開價每坪二十三萬
元，且表示願先付三百萬元之定金。上訴人遂陷於錯誤，昧於此
間每坪幾達五萬元之價差，認有厚利可期，乃於四、五日後，即
八十一年十月九日，在劉偉傑、王裕慶引導安排下，至王裕慶位
於台中市○○路○段九三四號十樓之三之弼丞土地開發公司，先
與丙○○簽訂土地買賣契約，丙○○並當場交付其妻張麗陳所簽
發、台中區中小企業銀行二林分行為付款人、帳號二○七八之一
、面額三百萬元、票載日期八十一年十月九日之支票一紙為定金
予上訴人。上訴人乃於八十一年十月十四日與劉偉傑同至台中市
○○○路一○五號東華代書事務所（代書路國華），與乙○○簽
訂不動產買賣契約（出賣人為林武貴，乙○○為代理人），雙方
議定前述土地總價為一億二千五百十七萬二千元，由上訴人預付
三千七百六十七萬二千元作為購地訂金及頭期款〔含現金三百萬
元，另開具台中市第三信用合作社（下稱台中三信）進化分社為
發票人、台灣省合作金庫台中支庫為付款人、帳號十三之七、票
載日期均為八十一年十月十四日、票號分別為ＪＵ000000
0號、ＪＵ0000000號、面額分別為六百萬元、三百萬元
支票各一紙，泛亞商業銀行為付款人、票號ＰＡ0000000
號、面額五百萬元、票載日期八十一年十月十四日支票一紙，其
所簽發台中三信進化分社為付款人、帳號一六二一之二號、票號
ＷＡ0000000號、面額三百萬元、票載日期八十一年十月
十四日支票一紙，及同銀行帳號、票號ＷＡ0000000號、
面額一千七百六十七萬二千元，票載日期為八十一年十月三十一
日支票一紙，共計支票五紙，其中二百萬元現金係劉偉傑所出，
五百萬元支票係劉偉傑向王裕慶所借得〕，餘款約定分二期支付
，第一期款六千二百五十萬元，須於八十一年十月三十日付清，
尾款二千五百萬元於取得土地產權後付清。俟於十月下旬丙○○
應付上訴人第一期土地款時，丙○○未依約前來付款，反由其父
洪清良出面藉口上訴人並非該土地所有權人，無權具名簽訂買賣
契約，且系爭土地係禁建區等為由，除要求上訴人退還三百萬元
定金外，尚須賠償違約金三百萬元，否則即告以詐欺罪，上訴人
除悉數退還該三百萬元定金，並賠償違約金三百萬元，致無力續
繳土地款，乃向乙○○要求延後繳款，並要求暫索回渠開具台中
三信進化分社面額一千七百六十七萬二千元之支票，乙○○則以
取回與上訴人簽約之合約書原本為條件，返還上訴人該台中三信
面額一千七百六十七萬二千元之支票，上訴人所預付之二千萬元
均遭乙○○以違約理由予以沒收。上訴人被沒收之二千萬元，其
中二百萬元係向劉偉傑所借未償還，五百萬元係王裕慶所借然於
簽約後三、四日即返還，再加上賠償丙○○之三百萬元，原告實
際遭詐騙金額為二千一百萬元等情，業據提出上訴人交付之五紙
支票、丙○○交付由其妻張麗陳簽發而上訴人兌領金額之三百萬
元支票乙紙、林武貴出具予乙○○之授權書、系爭土地所有權狀
、土地登記簿謄本、買賣契約書為證，並經乙○○於上開刑事案
件偵查中供承屬實，與乙○○同為侵權行為人之王裕慶等三人業
經原法院刑事庭審理認有詐欺犯行明確，而於九十年三月一日以
八十八年度上易字第二一一七號判決各判處有期徒刑五年、三年
八月在案，王裕慶等三人上開侵權行為應負之民事賠償責任，亦
經台北地院於九十年十月二十三日以八十八年度重訴字第一七三
五號判決該三人應連帶賠償上訴人二千一百萬元及法定遲延利息
，足認上訴人之主張為真實。按因故意或過失，不法侵害他人之
權利者，負損害賠償責任，數人共同不法侵害他人之權利，連帶
負損害賠償責任，分別為民法第一百八十四條第一項前段、第一
百八十五條前段定有明文。乙○○以詐欺之方法與王裕慶等人共
同對上訴人為侵權行為施詐，使上訴人受有二千一百萬元之損害
，自應就上訴人所受損害，與其他共同侵權行為人負連帶賠償責
任。又給付無確定期限者，債務人於債權人請求給付時，經其催
告而未為給付，自受催告時起，負遲延責任，其經債權人起訴而
送達訴狀，或依督促程序送達支付命令，或為其他相類之行為者
，與催告有同一之效力，為民法第二百二十九條第二項所明文規
定。上訴人雖主張乙○○於八十一年十月十四日受領一千八百萬
元，另三百萬元於同年十月下旬受領，故應以上開款項受領日為
計算法定遲延利息起算日云云，惟上訴人對於乙○○請求損害賠
償，係本於侵權行為法則為之，其給付為無確定期限者，乙○○
依前揭規定，自受催告時起始負遲延責任，乙○○於八十九年六
月二十四日始收受上訴人之附帶民事訴訟起訴狀，乙○○應自八
十九年六月二十五日起始負遲延責任，亦應以此日為法定遲延利
息起算日，上訴人逾此部分之請求，為無理由，應予駁回。次按
因侵權行為所生損害賠償請求權，自請求權人知有損害及賠償義
務人時起，二年間不行使而消滅，為民法第一百九十七條第一項
所明文規定；又關於侵權行為損害賠償請求權之消滅時效，應以
請求權人實際知悉損害及賠償義務人時起算，非以知悉賠償義務
人因侵權行為所構成之犯罪行為經檢察官起訴或法院判決有罪為
準。本件侵權行為損害賠償事件，有關刑事部分，早經台北地院
檢察署以八十四年度偵字第一九○八五號、第二○八○三號、第
二一四九二號、第二二○三○號、第二二一一九號、第二五○○
五號、第二五二一四號、第二五五六四號偵查在案，上訴人於八
十四年九月十八日在調查局中部機動組供稱：「八十一年十月下
旬，丙○○應付我第一期土地款時，其父洪清良卻出面表示我並
非土地所有權人，無權具名簽訂不動產買賣契約，故不願購買該
地，並威脅我除應退還丙○○前預付給我的定金三百萬元外，尚
須賠償違約金三百萬元，否則告我蓄意詐欺，並對我不利，我心
生畏懼，我確定他們是詐欺集團無疑」等語，由此可見上訴人至
遲於八十四年九月十八日即知悉其受有損害及洪清良為損害賠償
義務人，惟上訴人於九十一年九月十三日始具狀陳明丙○○等三
人為洪清良之繼承人並追加為本件之被告，上訴人自其知悉洪清
良為侵權行為人，迄其以洪清良之繼承人為被告而追加起訴，顯
逾二年，侵權行為損害賠償請求權已罹於時效而消滅，殊不因洪
清良是否起訴、判刑，而使時效延長，亦不因上訴人覓洪清良之
繼承人費時，而使時效中斷，洪清良縱與乙○○等人為共同侵權
行為人，因請求權已罹於時效而消滅，上訴人本於侵權行為法則
，請求丙○○等三人就乙○○應為上開給付及其法定遲延利息負
連帶賠償之責，非有理由，不應准許。末按損害賠償之義務人，
因侵權行為受利益，致被害人受損害者，於前項時效完成後，仍
應依關於不當得利之規定，返還其所受利益於被害人，固為民法
第一百九十七條第二項所明文規定；又按民事訴訟如係原告主張
權利者，應先由原告負舉證責任，若原告先不能舉證，以證實自
己之主張為真實，則被告就其抗辯事實，即令不能舉證，或其所
舉證據，尚有疵累，亦應駁回原告之請求。上訴人雖主張：洪清
良有出面藉口稱上訴人並非土地所有權人，曾要求上訴人返還三
百萬元定金及同額違約金，且解約後沒收之贓款，實際上均交由
洪清良收執等情，然洪清良於八十三年十二月十日即死亡，台北
地院檢察署檢察官、台北地院刑事庭、原審刑事庭均未就洪清良
之行為予以起訴、判刑，原法院刑事判決書中雖敘及乙○○、丙
○○等三人與洪清良間，就詐欺上訴人部分，均有犯意聯絡與行
為分擔等語，惟對於洪清良收受沒收之定金及朋分，係以乙○○
及劉偉傑之自白，為其論據，然乙○○於台北地院八十四年度易
字第六九七八號刑事案件中供稱：「於八十一年間，又與丙○○
、劉偉傑共謀詐騙甲○○，終致定金遭我方沒收，再由洪清良分
配一百二十萬元給我」等語，並未供認洪清良共謀詐欺，劉偉傑
於台灣台中地方法院檢察署八十三年度偵字第一二九號刑事案件
中供明：「嗣丙○○之父洪清良有要求甲○○返還定金三百萬元
、違約金三百萬元」等語，亦僅指明由洪清良出面表示要求返還
定金，並未敘明洪清良有共謀詐騙；另上訴人遭沒收之二千萬元
，業經台灣高等法院台中分院八十三年十二月十五日以八十三年
度上易字第二三七一號刑事判決認定：係乙○○將沒收之二千萬
元，存入其妻魏瑟琴台中三信進化分社帳號三二二九四－四帳戶
，留供自己周轉使用，因乙○○有權取得，無不法意圖，而判決
乙○○無罪在案，洪清良有無收受交付之二千萬元，尚非無疑；
原法院八十八年度上易字第二一一七號刑事判決雖認定魏瑟琴前
開帳戶曾分別提領或轉帳朋分予其他共犯，惟並未明確認定係由
何人提領或轉帳，及洪清良究分得款項若干，乙○○稱該二千萬
元，係由洪清良收執，並提領分配予其他共犯，尚難遽以採信。
此外，上訴人始終未能舉證證明洪清良受有二千一百萬元之利益
，丙○○等三人雖為洪清良之繼承人，亦不能依刑事判決之認定
，遽認其等獲有二千一百萬元之不法利得，上訴人亦不得於侵權
行為損害賠償請求權時效消滅後，依民法第一百九十七條第二項
規定，對丙○○等三人主張返還不當得利等詞，為其判斷之基礎
。
惟按負侵權行為損害賠償責任者，除法律另有規定或契約另有訂
定外，應回復他方損害發生前之原狀。又因回復原狀而應給付金
錢者，自損害發生時起，加給利息。民法第二百十三條第一、二
項定有明文。查原審已認定乙○○以詐欺之方法，與王裕慶等人
共同對上訴人為侵權行為，使上訴人受有二千一百萬元之損害，
乙○○應與其他共同侵權行為人負連帶賠償責任，依上述規定，
上訴人主張乙○○於八十一年十月十四日受領一千八百萬元、於
同年十月下旬受領三百萬元，因此請求乙○○給付一千八百萬元
自八十一年十月十四日起，三百萬元自八十一年十月三十一日起
，均至清償日止，按年息百分之五計算利息，即非無據，迺原審
竟以上訴人所請求之賠償，其給付無確定期限，應以乙○○受催
告時起始負遲延責任為由，命乙○○僅自八十九年六月二十五日
起給付法定利息，而駁回上訴人逾此部分之請求，於法已有未洽
。又原審一方面以上訴人八十四年九月十八日在調查局中部機動
組之供詞，認定上訴人至遲於該日即知悉其受有侵權行為損害及
洪清良為損害賠償義務人，惟上訴人於九十一年九月二十三日始
追加洪清良之繼承人丙○○等三人為被告，請求權已罹於時效而
消滅，上訴人本於侵權行為法則，請求丙○○等三人負連帶賠償
責任，不應准許；惟另一方面卻又以乙○○、劉偉傑之供述，均
未敘明洪清良有共謀詐欺為由，認定上訴人遭沒收之二千萬元，
乙○○稱係由洪清良收執，並提領分配予其他共犯，尚難採信，
上訴人亦未能證明洪清良受有二千一百萬元之利益，上訴人亦不
得依不當得利之規定，請求丙○○等三人返還（見原判決第十四
、十五、十六、十八、十九頁）。對於洪清良是否有侵權行為之
認定，其理由前後亦顯有矛盾。上訴論旨，執以指摘原判決其敗
訴部分為不當，求予廢棄，非無理由。
據上論結，本件上訴為有理由。依民事訴訟法第四百七十七條第
一項、第四百七十八條第二項，判決如主文。
中    華    民    國  九十五  年   十二   月   十五   日
                      最高法院民事第三庭
                          審判長法官  劉  福  聲
                                法官  黃  義  豐
                                法官  簡  清  忠
                                法官  鄭  玉  山
                                法官  陳  碧  玉
      本件正本證明與原本無異
                                      書  記  官
中    華    民    國  九十五  年   十二   月  二十六  日
                                                      Ｍ


司法院資訊處製作；財團法人民間司法改革基金會備份。
